臺灣臺南地方法院民事判決
                                     108年度訴字第1087號
原      告  祭祀公業林六合

法定代理人  林汝清
訴訟代理人  陳崇善  律師
被      告  財政部國有財產署南區分署即林石柱之遺產管理人

法定代理人  黃莉莉
上列當事人間請求拆除地上物等事件，經本院於民國109年12月2
4日言詞辯論終結，判決如下：
    主  文
被告應將坐落臺南市○○區○○段○○○地號土地內如附圖所示編號甲
部分，面積兩千一百一十平方公尺土地上之果樹砍除，並將土地
騰空返還原告。
被告應給付原告新臺幣壹拾貳萬捌仟玖佰伍拾貳及自民國一百零
八年六月二十一日起至清償日止，按週年利率百分之五計算之利
息。
被告應自民國一百零八年六月十四日起至將本判決主文第一項所
示土地上之果樹砍除，並將土地騰空返還之日止，按月給付原告
新臺幣貳仟參佰玖拾壹元。
原告其餘之訴駁回。
訴訟費用由被告負擔。
本判決原告勝訴部分，於原告以新臺幣壹佰貳拾陸萬陸仟元為被
告供擔保後，得假執行，但被告如以新臺幣參佰柒拾玖萬捌仟元
為原告預供擔保，得免為假執行。
原告其餘假執行之聲請駁回。
    事實及理由
壹、程序方面：
一、本件原告起訴時之被告林石柱於本件訴訟繫屬中，在民國10
    8年12月30日死亡，因其繼承人均已拋棄繼承，本院已於109
    年9月29日以109年度司繼字第2820號民事裁定選任被告為林
    石柱之遺產管理人，此有個人基本資料查詢結果、本院109
    年度司繼字第2820號民事裁定各1份在卷可按〔參見本院108
    度訴字第1087號卷宗（下稱本院卷）第97頁、第151頁〕；因
    原告及被告均不聲明承受訴訟，本院業於109年12月8日依職
    權命被告為林石柱之承受訴訟人，續行訴訟。
二、本件被告經合法通知，未於最後言詞辯論期日到場，核無民
    事訴訟法第386條各款所列情形，爰依原告之聲請，由其一
    造辯論而為判決。
貳、實體方面：
一、本件原告主張：
　㈠坐落臺南市○○區○○段000地號土地（下稱系爭土地）為原告所
    有；詎林石柱自95年某日起，無權占有系爭土地內如附圖所
    示編號甲部分，面積2,110平方公尺（下稱系爭占有部分）
    ，並於其內種植果樹；又因林石柱已於108年12月30日死亡
    ，而被告為遺產管理人，為此，爰依民法第767條第1項之規
    定，提起本訴，請求被告將系爭占有部分上之果樹砍除，將
    土地騰空返還原告。　
　㈡林石柱自民事起訴狀（按：民事起訴狀贅載繕本）送達本院
    之日回溯5年之日起至民事起訴狀送達本院之日止，無權占
    有系爭占有部分，獲得相當於租金之利益新臺幣（下同）27
    萬2,000元；於民事起訴狀（按：民事起訴狀贅載繕本）送
    達本院之翌日起至將系爭占有部分返還原告之日止，無權占
    有系爭占有部分，每月獲得相當於租金之利益4,533 元，爰
    依民法第179條規定，請求被告給付27萬2,000元及法定遲延
    利息，暨自民事起訴狀送達本院之翌日起至將系爭占有部分
    土地上之果樹砍除，並將土地騰空返還之日止，按月給付原
    告4,533 元。
  ㈢並聲明：1.被告應將系爭占有部分上之果樹砍除，並將土地
    騰空返還原告；2.被告應給付原告27萬2,000元，及自民事
    起訴狀繕本送達林石柱之翌日起至清償日止，按週年利率5%
    計算之利息；3.被告應自民事起訴狀送達本院之翌日起至將
    訴之聲明第1項所示土地上之果樹砍除，並將土地騰空返還
    之日止，按月給付原告4,533元；4.願供擔保請准宣告假執
    行。
二、被告未於最後言詞辯論期日到場，惟據林石柱以前到場所為
    之陳述如下：系爭占有部分係訴外人林尤怨出賣予林石柱之
    父即訴外人林基忠，林尤怨亦為林姓宗族之人等語。並聲明
    ：原告之訴及假執行之聲請均駁回，如受不利之判決，願供
    擔保請准宣告免為假執行。
三、得心證之理由：
  ㈠林石柱是否無權占有系爭占有部分？
    1.查，本件原告主張系爭土地為原告所有之事實，業據其提
      出系爭土地之土地登記第二類謄本為證〔參見本院108年度
      補字第448號卷宗（下稱補卷）第17頁〕，自堪信為真正。
      其次，原告主張林石柱自95年某日起，占有系爭占有部分
      ，並於其內種植果樹之事實，為林石柱於言詞辯論時所不
      爭執，並經本院囑託臺南市佳里地政事務所測量屬實，繪
      有複丈成果圖1份附卷可稽（參見本院卷第69頁），亦堪
      信為實在。
    2.至林石柱雖曾抗辯：系爭土地係林尤怨出賣予林石柱之父
      林基忠，林尤怨亦為林姓宗族之人等語，業據其提出土地
      建築改良物買賣所有權移轉契約書（下稱系爭買賣契約）
      影本1份為證（參見本院卷第43頁、第45頁）。惟查，觀
      之系爭買賣契約「訂立契約人」欄內記載「出賣人林尤怨
      」、「承買人林基忠」等語；「出賣權利範圍」欄記載「
      共有權全部持份三分之一」等語，可知系爭買賣契約乃林
      尤怨與林基忠所訂立，雙方約定由林尤怨將應有部分三分
      之一出賣予林基忠，因系爭買賣契約，性質上屬債權契約
      ，僅當事人間有其效力，基於債之關係之相對性，被告自
      不得據以對於原告主張林石柱有占有系爭占有部分之正當
      權源。
    3.此外，被告復未能舉出其他證據證明林石柱有占有系爭占
      有部分之正當權源，原告主張林石柱無權占有系爭占有部
      分，自堪信為實在。　　　
  ㈡原告依民法第767條第1項規定，請求被告將系爭占有部分上
    之果樹砍除，並將土地騰空返還原告，有無理由？
    1.按所有人對於無權占有或侵奪其所有物者，得請求返還之
      。對於妨害其所有權者，得請求除去之。有妨害其所有權
      之虞者，得請求防止之，民法第767條第1項定有明文。
    2.查，林石柱無權占有系爭占有部分，已如前述；且林石柱
      占有系爭占有部分，顯已妨害原告對於系爭占有部分所有
      權之行使，則原告本於民法第767條第1項之規定，請求被
      告將系爭占有部分上之果樹砍除，並將土地返還原告，洵
      屬正當。
  ㈢原告依民法第179條規定，訴請被告給付27萬2,000元及法定
    遲延利息，及請求被告自民事起訴狀送達本院之翌日起至將
    系爭占有部分上之果樹砍除，並將土地騰空返還原告之日止
    ，按月給付原告4,533元，有無理由？
    1.按無法律上之原因而受利益，致他人受損害者，應返還其
      利益，民法第179條前段定有明文。又無權占有他人土地
      ，可能獲得相當於租金之利益為社會通常之觀念（最高法
      院109年度台上字第187號判決參照）。
    2.查，林石柱自95年某日起，無權占有系爭占有部分，揆諸
      前揭說明，自受有相當於租金之利益，致系爭土地之所有
      權人即原告受有損害，且無法律上之原因。又原告之民事
      起訴狀乃於108年6月13日送達本院，有民事起訴狀上本院
      收狀戳可稽（參見本院補卷第13頁）。是以，原告請求被
      告返還自民事起訴狀送達本院之日回溯5年之日起至民事
      起訴狀送達本院之日止，即自108年6月14日起至108年6月
      13日止，及自民事起訴狀送達本院之翌日即108年6月14日
      起至被告將系爭占有部分上之果樹砍除，並將土地騰空返
      還原告之日止，所受相當於租金之利益，自屬正當。
    3.按耕地地租不得超過地價8%，約定地租或習慣地租超過地
      價8%者，應比照地價8%減定之，不及地價8%者，依其約定
      或習慣；前項地價指法定地價，未經依法規定地價之地方
      ，指最近三年之平均地價，土地法第110條第1項、第2項
      分別定有明文。又土地所有權人依本法所申報之地價，為
      法定地價，土地法第148條，亦有明文。
　　4.再查，系爭土地之使用分區為特定農業區，使用地類別為
      農牧用地，有土地登記第二類謄本1份在卷可按（參見補
      卷第17頁）；又系爭土地現場種植酪梨，並有勘驗筆錄1 
      份在卷足據（參見本院卷第57頁）。本院審酌系爭土地之
      使用分區及類別、林石柱利用系爭土地之經濟價值及所受
      之利益，並考量原告如將系爭土地出租供人耕作，依前開
      說明，其租金應以不超過系爭土地申報地價8%為限等情，
      認為原告主張按系爭土地公告申報地價年息10%計算占有
      系爭土地所能獲得相當於租金之利益，尚嫌過高，應按系
      爭土地申報價額年息5%計算，較為允洽。 
　　5.查，林石柱占有之系爭占有部分，面積2,110平方公尺；
      系爭土地自102年1月起之申報地價為每平方公尺184元，
      自105年1月之至今申報地價為每平方公尺272元，有申報
      地價查詢1份在卷可按（參見本院卷第167頁），依前揭說
      明，林石柱自民事起訴狀送達本院之日回溯5年之日起至
      民事起訴狀送達本院之日止，即自103年6月14日起至108
      年6月13日止，占有系爭占有部分所受相當於租金之利益
      ，應為12萬8,952元〔計算式：184（申報地價）×2,110（
      土地面積）×5%（年息）×（200/365＋1）＋272（申報地價
      ）×2,110（土地面積）×5%（年息）×（3＋163/365）≒128,
      952〕；自108年6月14日起，占有系爭占有部分每月所能獲
      得相當於租金之不當得利為2,391元〔計算式：272（申報
      地價）×2,110（土地面積）×5%（年息）×1/12≒2,391，小
      數點以下四捨五入）。從而，原告依民法第179條規定，
      請求被告給付12萬8,952元，暨自108年6月14日起至將系
      爭占有部分上之果樹砍除，並將土地騰空返還原告之日止
      ，按月給付2,391元之相當於租金之不當得利，洵屬有據
      。逾此部分之請求，即屬無據。
　　6.復按，給付無確定期限者，債務人於債權人得請求給付時
      ，經其催告而未為給付，自受催告時起，負遲延責任。其
      經債權人起訴而送達訴狀，或依督促程序送達支付命令，
      或為其他相類之行為者，與催告有同一之效力。遲延之債
      務，以支付金錢為標的者，債權人得請求依法定利率計算
      之遲延利息；應付利息之債務，其利率未經約定，亦無法
      律可據者，週年利率為5%，民法第229條第2項、第233條
      第1項前段及第203條分別定有明文。查，本件被告對於原
      告應為之上開自民事起訴狀送達本院之日回溯5年之日起
      至民事起訴狀送達本院之日止，所受相當於租金不當得利
      ，雖無確定期限，惟林石柱既經原告提起本件訴訟而受民
      事起訴狀繕本之送達，依民法第229條第2項之規定，自應
      自民事起訴狀繕本送達之翌日起，負遲延責任。從而，原
      告請求被告給付自民事起訴狀繕本送達林石柱之翌日即10
      8年6月21日起，有本院送達證書1份在卷可稽（參見本院
      補卷第35頁），至清償日止，按週年利率5%計算之遲延利
      息，亦屬正當。
四、綜上所述，原告主張依民法第767條第1項之規定，訴請被告
    將系爭占有部分上之果樹砍除，並將土地騰空返還原告，及
    依民法第179條之規定，請求被告給付128,952元，及自108
    年6月14日起至將系爭占有部分上之果樹砍除，並將土地返
    還原告之日止，按月給付2,391元，為有理由，應予准許；
    逾此部分之請求，為無理由，應予駁回。　　
五、本件原告勝訴部分，兩造均陳明願供擔保，請准宣告假執行
    或免為假執行，經核於法並無不合，爰分別酌定相當之擔保
    金額宣告之；至原告敗訴部分，其假執行之聲請，因訴之駁
    回而失所附麗，不應准許。
六、末按，各當事人一部勝訴、一部敗訴者，其訴訟費用，由法
    院酌量情形，命兩造以比例分擔或命一造負擔，或命兩造各
     自負擔其支出之訴訟費用，民事訴訟法第79條定有明文。
    本 院審酌原告訴請被告將系爭占有部分上之果樹砍除，並
    將土地返還原告部分全部勝訴；請求被告給付相當於租金之
    不當得利部分，一部勝訴，一部敗訴；並斟酌原告乃以一訴
    附帶請求相當於租金之不當得利，於計算訴訟標的價額時，
    其請求相當於租金之不當得利部分，不併算其價額（最高法
    院96年度第4次民事庭會議決議意旨參照）等情，認為本件
    訴訟之訴訟費用，均由敗訴之被告負擔，較為允洽。
七、據上論結，本件原告之訴一部為有理由，一部為無理由，依
    民事訴訟法第385條第1項前段、第79條、第390條第2項、第
    392條第2項，判決如主文。
中　　華　　民　　國　　110 　年　　1 　　月　　7 　　日
                  民事第一庭  法  官　伍逸康
以上正本係照原本作成。　　　　　　　　　
如不服本判決，應於送達後20日內，向本院提出上訴狀並表明上
訴理由，如於本判決宣示後送達前提起上訴者，應於判決送達後
10日內補提上訴理由書（須附繕本）。 
中　　華　　民　　國　　110 　年　　1 　　月　　17　　日
                              書記官  康紀媛